【裁判字號】    97,訴,1864
【裁判日期】    981210
【裁判案由】    清償借款
【裁判全文】
臺灣高雄地方法院民事判決              97年度訴字第1864號
原      告  台北富邦商業銀行股份有限公司
法定代理人  丙○○
訴訟代理人  乙○○
            戊○○
被      告  甲○○
上列當事人間請求清償借款事件，經本院於民國98年11月26日言
詞辯論終結，判決如下：
    主  文
被告應給付原告新臺幣伍拾壹萬陸仟貳佰捌拾柒元，及自民國九
十七年十一月十八日起至清償日止，按週年利率百分之五點二二
計算之利息，暨按上開利率百分之二十計算之違約金。
訴訟費用由被告負擔。
    事實及理由
一、按訴狀送達後，原告不得將原訴變更或追加他訴，但擴張或
    減縮應受判決事項之聲明者，不在此限，民事訴訟法第255
    條第1 項第3 款定有明文。本件原告起訴時，聲明被告應給
    付原告新臺幣（下同）990,451 元及自民國95年12月6 日起
    至清償日止，按年息8.27% 計算之利息，暨自96年1 月7 日
    起至清償日止，逾期在6 個月以內者，按上開利率10% ，超
    過6 個月者，按上開利率20% 計算之違約金，嗣於98年1 月
    14日遞狀及在同年11月10日本院言詞辯論時縮減利息之利率
    ；並於98年11月12日遞狀縮減本金、利息及違約金之請求如
    主文第1 項所示，核均屬縮減應受判決事項之聲明，於法並
    無不合，先予敘明。
二、原告主張：訴外人陳來成於87年3 月2 日邀被告為連帶保證
    人向台北銀行股份有限公司（下稱台北銀行）借貸140 萬元
    （下稱系爭借款），約定借款期限自87年3 月6 日起至107
    年3 月6 日止，並自借款撥付日起按月攤付本息，利息按台
    北銀行所訂基本放款利率加碼0.07 %機動計算，另訂逾期給
    付時其逾期在6 個月以內者按上開利率10% ；逾期超過6 個
    月者，另按上開利率20% 計付違約金，並約定任何一宗債務
    不依約付息時，視為債務全部到期，嗣並於92年7 月7 日訂
    立增補契約，約定利息計算方式變更為自92年7 月6 日起至
    清償日止，按台北銀行牌告指數型房貸基準利率加碼年息
    2.71% 機動計算，立增補契約人如遲延還本或付息逾6 個月
    以上時，改按台北銀行牌告指數型房貸基準利率加碼年息5%
    機動計算，又台北銀行已於94年1 月1 日與富邦銀行股份有
    限公司合併，更名為原告。詎被告自95年12月5 日起即未再
    行還本繳息，依約已視為全部到期，經原告就擔保品聲請拍
    賣部分受償後，尚欠如主文所示之本金、利息及違約金，爰
    依消費借貸及連帶保證法律關係請求，並聲明：求為判決如
    主文所示。
二、被告則以：伊當初係因介紹陳來成購買房屋而在代書所提供
    之系爭借款之保證書上簽名，伊係要擔任介紹人並非欲為系
    爭借款之保證人，但是因識字不多，故而未注意到伊所簽係
    屬保證書，惟伊記得所簽應為介紹人，並沒有簽保證書，保
    證書上之簽名非伊所簽，且伊若為保證人，為何其從頭到尾
    均不知情，原告於陳來成未繳款及拍賣擔保物品時均未通知
    伊，且伊認為由原告嗣為縮減訴之聲明等情可知原告所請求
    之數額應有不實等語資為抗辯，並聲明：原告之訴駁回。
三、按借用人應於約定期限內，返還與借用物種類、品質、數量
    相同之物；遲延之債務，以支付金錢為標的者，債權人得請
    求依法定利率計算之遲延利息，但約定利率較高，仍從其約
    定利率；當事人得約定債務人不履行債務時，應支付違約金
    ；連帶債務人之債權人，得對於債務人中之一人或數人，或
    其全體，同時或先後請求全部或一部之給付，且連帶債務未
    全部履行前，全體債務人仍負連帶責任，民法第478 條前段
    、第233 條第1 項、第250 條第1 項、第272 條第1 項分別
    定有明文。經查：
（一）原告主張陳來成於上開時日向台北銀行借款，而台北銀行
      嗣因合併更名為原告，陳來成因經原告催告遲未依約繳付
      本息而已視為全部到期，經拍賣擔保物品而部分受償後，
      其計欠有如主文第1 項所示之金額及其利息、違約金等事
      實，業據其提出個人購屋貸款契約、約定書、增補契約、
      保證書、交易往來明細、原告指數型房貸基準利率表、本
      院97年度司執字第33261 號分配表影本、行政院金融監督
      管理委員會93年12月23日金管銀（六）字第0930036641號
      函影本等件為證，被告固抗辯由原告主張之數額歷經變更
      等情觀之其所提數額應有不實云云，惟該數額之變更查係
      本件起訴後，原告聲請拍賣擔保物品而獲得部分受償，因
      其受償部分不得再向保證人請求，因而縮減其訴之聲明，
      故此並無故意不實之處，且陳來成依交易明細表尚積欠原
      告990,451 元，經拍賣擔保物品後原告除費用外受償660,
      673 元，扣除計算至97年11月17日之利息及違約金部分，
      原告本金受償金額為454,288 元（計算式：000000-00000
      0-00000-00000-0000＝454288），此有前開交易往來明細
      、分配表影本在卷可按，並經本院依職權調閱本院97年度
      司執字第33261 號卷宗核閱屬實，則若不計入分配表上另
      筆同列第1 順位抵押權所擔保之184,395 元之債權，而將
      該金額全數用以清償系爭借款之本金，原告就系爭借款仍
      有536,163 元未受清償，故而原告主張陳來成尚有如主文
      所示之本金、利息及違約金未為清償等語應可採信，被告
      抗辯並不足採。
（二）被告抗辯保證書係代書拿予其簽名，其係要擔任介紹人而
      非保證人云云，惟證人即為陳來成辦理貸款之代書丁○○
      乃到庭證述其為被告之朋友，確曾替陳來成辦理抵押權貸
      款之相關手續，其僅替陳來成向銀行申請，之後的手續都
      由銀行辦理，待銀行簽約手續辦妥後，其方拿該等文件至
      地政事務所登記，其並不清楚陳來成有無尋找保證人，因
      該部分都是銀行在辦理等語，而陳來成係被告之朋友，應
      無故意為不利於被告證述之可能，是其前開證述應屬可信
      ，則由證人丁○○就陳來成有無就系爭借款找尋保證人既
      不清楚，銀行借款相關手續亦非其所辦理等情，足見本件
      並非係丁○○拿系爭借款之保證書予被告簽名，則被告所
      述證人丁○○所拿予其簽名之書面應非系爭借款之保證書
      即明，況因介紹他人購屋而需特別簽立1 紙書面並簽名擔
      保內容者實與常情有違，復參以於書面上「簽名」之意義
      代表同意該書面所書內容係屬一般社會通念，被告即便識
      字不多就此應非無知，其抗辯未注意而誤為簽名云云亦與
      常情有違，是其抗辯顯不可採。至證人丁○○雖亦證述印
      象中被告沒有參與系爭借款，然其僅憑印象而為該證述內
      容，本即有不確定性，其又業已證述該部分均係銀行辦理
      ，則其未辦理該部分事務就此是否知情實屬有疑，是其此
      部分之證述尚難採信。
（三）被告復抗辯其當時並不在場，而系爭借款之保證書上簽名
      非其所簽，請求原告承辦人員到場作證云云。惟該文書經
      本院囑託內政部警政署刑事警察局為鑑定，其鑑定結果：
      甲類即系爭借款保證書上之簽名與乙類即被告臺灣中小企
      業銀行印鑑卡及聯邦銀行印鑑卡、借款契約書字跡相符，
      有該局98年8 月12日刑鑑字第0980093070號鑑定書在卷可
      證，則系爭保證書上之簽名既與被告於其他銀行留存之簽
      名相符，應為其所簽，被告之抗辯應非屬實，原告主張被
      告有在系爭借款之保證書上簽名同意擔任陳來成之連帶保
      證人等情應可採信，又前開鑑定書已足以證明系爭借款之
      保證書為被告所簽，而原告之承辦人員就於10餘年前之系
      爭借款難預期其尚有明確之記憶，是應無調查原告承辦人
      員此項證據之必要。
（四）綜上所述，原告前揭主張之事實均堪信為真實，從而原告
      依消費借貸及連帶保證之法律關係據以提起本訴，請求判
      令被告應給付如主文第1 項所示之金額及其利息、違約金
      ，依法即無不合，自應予以准許。
四、據上論結，原告之訴為有理由，依民事訴訟法第78條，判決
    如主文。
中    華    民    國    98    年    12    月    10    日
                  民事第四庭法  官  楊淑儀
正本係照原本作成。
如不服本判決，應於送達後20日內，向本院提出上訴狀並表明上
訴理由，如於本判決宣示後送達前提起上訴者，應於判決送達後
10日內補提上訴理由書（須附繕本）。
中    華    民    國    98    年    12    月    10    日
                             書記官  王資惠


司法院資訊處製作；財團法人民間司法改革基金會備份。
